臺灣苗栗地方法院民事簡易判決　　　　 99年度苗簡字第431號
原　　　告　湯文仁
　　　　　　湯文奇
被　　　告　湯文邦
上列當事人間請求拆屋還地事件，本院於民國100 年11月3 日言
詞辯論終結，判決如下：
    主  文
被告應將坐落苗栗縣苗栗市○○○段一○七之六地號土地上如附
圖所示編號Ａ面積三點二○平方公尺、同段一○七之五地號土地
上如附圖所示編號Ｂ面積一點五三平方公尺、同段一○七之四地
號土地上如附圖所示編號Ｃ面積一點一○平方公尺之建物拆除，
並將上開土地返還原告及全體公同共有人。
訴訟費用由被告負擔。
本判決得假執行；被告以新臺幣壹拾貳萬貳仟零貳拾參元為原告
供擔保後，得免為假執行。
    事實及理由
壹、程序事項
一、按訴狀送達後，原告不得將原訴變更或追加他訴。但擴張或
    減縮應受判決事項之聲明者，不在此限，民事訴訟法第255
    條第1 項第3 款定有明文。又不變更訴訟標的，而補充或更
    正事實上或法律上之陳述者，非為訴之變更或追加，同法第
    256 條亦有明文。原告起訴時訴之聲明為：「被告應將坐落
    苗栗市○○○段107 之3 地號土地面積0.15平方公尺、107
    之4 地號土地面積1 平方公尺、107 之5 地號土地面積2 平
    方公尺、107 之6 地號土地面積2 平方公尺上之建物應予拆
    除，將土地返還全體共有人。願供擔保請准宣告假執行。」
    嗣後於民國100 年3 月10日及11月3 日言詞辯論期日時，變
    更訴之聲明為：「被告應將坐落苗栗市○○○段107 之4 地
    號土地上如苗栗地政事務所100 年8 月31日複丈成果圖（下
    稱附圖）所示編號C 面積1.10平方公尺、107 之5 地號土地
    上如附圖所示編號B 面積1.53平方公尺、107 之6 地號土地
    上如附圖所示編號A 面積3.20平方公尺之建物拆除，並將上
    開土地返還全體共有人。」就107 之3 地號土地及願供擔保
    請准宣告假執行部分，減縮不請求，核屬減縮應受判決事項
    之聲明；另占用面積部分為事實上陳述之更正，揆諸上開規
    定，均應准許。
二、按民事訴訟法第56條之1 第1 項規定，係為解決固有必要共
    同訴訟當事人適格之問題而設，必以訴訟標的對於數人必須
    合一確定，且該數人「應共同起訴」者始足當之。又民國98
    1 月23日修正公布並於同年7 月23日施行之民法第828 條，
    為期周延，並顧及共有人對第三人之權利，除適用於分別共
    有之情形外，其於公同共有亦十分重要，且關係密切，乃增
    訂第2 項規定，第820 條、第821 條及第826 條之1 規定，
    於公同共有準用之。是以各公同共有人對於第三人為回復共
    有物之請求，均得為公同共有人全體之利益而起訴，類此非
    必以該公同共有人全體共同起訴，其當事人適格始無欠缺之
    情形，依上說明，即無民事訴訟法第56條之1 第1 項規定之
    適用（最高法院98年度台抗字第811 號裁判意旨參照）。查
    本件原告請求被告拆除地上建物並返還之土地，為原告與其
    他共有人公同共有，自得適用民法第828 條第2 項規定，準
    用同法第821 條規定。從而，原告主張共有物返還請求權請
    求被告拆屋還地，雖未取得全體共有人之同意，更甚者，訴
    外人即公同共有人李湯月明、湯月霞等6 人曾以書狀陳報拒
    絕同列為原告（見卷第98頁）。然依上開規定，並參酌前揭
    最高法院見解所示，本件雖僅原告2 人提起訴訟，而未以前
    開3 筆土地之公同共有人全體為原告，亦無當事人適格欠缺
    之問題。
貳、實體事項
一、原告主張：
  (一)坐落苗栗市○○○段107 之4 、107 之5 、107 之6 地號土
    地為原告與訴外人公同共有（下稱系爭3 筆土地）。原告於
    本院93年度苗簡字第120 號案件，就同段107 之3 、107 之
    8 、108 之32地號等土地請求被告拆屋還地，經地政事務所
    複丈，始發現被告所有建物占用系爭3 筆土地如附圖所示編
    號A 面積3.20平方公尺、B 面積1.53平方公尺、C 面積1.10
    平方公尺等部分，且未經全體共有人同意即擅自搭建門牌號
    碼建中街5 號之鐵皮建物（下稱系爭建物），業已侵害原告
    所有權。原告本欲追加系爭3 筆土地，然被告不同意，致未
    能於該案訴訟併同審理，而不在該案判決範圍之內。爰依民
    法共有物及所有物返還請求權之規定，請求被告拆除占用系
    爭3 筆土地部分之建物，並將土地返還原告及全體共有人。
  (二)原告對苗栗地政事務所於100 年7 月7 日所做之測量點，即
    前開108 之19地號與107 之4 地號土地之界址點有所疑慮，
    測量員應將前開108 地號土地界址點標出，始能判斷測量是
    否正確。此外，依地籍圖所示，苗栗市○○○段108 地號與
    同段108 之19地號之地籍線長度為22.9公尺，然實際丈量界
    址點卻有23.9公尺，相差1 公尺；上開108 地號土地近苗栗
    市○○街93巷之地籍線長度僅13公尺，而苗栗地政事務所複
    檢界址點卻有14.1公尺，相差1.1 公尺。故現場所釘地界點
    即實際丈量點與地籍圖長度完全不符，且有極大落差，其公
    信力難信服於人，希望到現場勘查，請測量人員當場說明何
    以其測量點與地籍圖不符之原因。並聲明：如主文第1 、2
    、3 項所示。
二、被告則以：被告於73年時於所有苗栗市○○○段108 之19地
    號土地上興建系爭建物，被告於申請建造執照時有申請鑑界
    ，當時界址就在目前疑似有占用的地方，當時地政事務所之
    測量並沒有越界之情形，於確認界址判決確定後，被告會再
    聲請鑑界，如確有占用情事，被告會自行拆除。被告就臺灣
    高等法院臺中分院99年度上易字第456 號返還房屋事件卷內
    地籍圖之測量結果有所爭執，同意由苗栗地政事務所到場測
    量，並將界樁指出。另鑑定人許士杰所指第二個鋼釘的部分
    ，即107 之4 地號土地面臨社寮街的部分經界線部分長度大
    概是53尺，但實際長度是54尺，有1 尺左右的差距。至73年
    測量時界址線係在房子邊緣之事實，被告堂兄可以證明等語
    置辯。並聲明：原告之訴駁回。如受不利之判決，願供擔保
    請准宣告免予假執行。
三、原告主張系爭3 筆土地為原告與訴外人公同共有，系爭3 筆
    土地部分遭被告占用並搭建鐵皮建物等情，有土地登記謄本
    及全體共有人名冊在卷可佐（見卷第14至41頁），被告亦自
    承系爭建物為其所有（見卷第55頁）。另本院於100 年6 月
    10日會同兩造及苗栗地政事務所測量人員至現場履勘，經測
    量結果系爭建物占用系爭3 筆土地如附圖所示編號A 面積3.
    20平方公尺、B 面積1.53平方公尺、C 面積1.10平方公尺，
    有本院勘驗筆錄、現場照片及苗栗地政事務所製作之附圖等
    件附卷足參（見卷第145 至150 頁、第157 頁）。是原告主
    張被告所有系爭建物占用系爭3 筆土地上如附圖所示編號A
    、B 、C 部分，堪認為真實。
四、按第八百二十條、第八百二十一條及第八百二十六條之一規
    定，於公同共有準用之；各共有人對於第三人，得就共有物
    之全部為本於所有權之請求。但回復共有物之請求，僅得為
    共有人全體之利益為之；所有人對於無權占有或侵奪其所有
    物者，得請求返還之。對於妨害其所有權者，得請求除去之
    ，民法第828 條第2 項、第821 條、第767 條第1 項分別定
    有明文。本件原告為系爭3 筆土地之公同共有人，被告所有
    系爭建物占用系爭3 筆土地如附圖所示編號A 面積3.20平方
    公尺、B 面積1.53平方公尺、C 面積1.10平方公尺等情為真
    ，已如上述。被告復未舉證證明其有何正當權源得以占用系
    爭土地，故其無權占用系爭土地乙節，已堪認定。則原告依
    上開規定，請求被告將無權占用如附圖所示編號A 、B 、C
    之系爭建物拆除後，將該部分土地返還與原告及全體公同共
    有人，為有理由，應予准許。
五、至兩造均稱苗栗地政事務所實際丈量之測量點及長度與地籍
    圖有落差，而質疑實施測量點有問題之情事，並請求重新測
    量、重新製作成果圖。然鑑定人即測量人員許士杰到庭陳述
    ：本件測量係依據事務所的地籍調查表下去檢測現況，再回
    去推圖，推圖之後再釘樁，檢測的依據是調查表及公告的地
    籍圖還原現場，作為附圖上1 、2 為鋼釘之依據，108 地號
    與108 之19地號界址線地籍圖是22.9米，而從現場路口房子
    滴水線量到界樁是24米，這1 米的差距是因為現場路口沒有
    將此部分作逕為分割等語（見卷第190 至191 頁）。另鑑定
    人提出之地籍圖所示，在108 地號土地東側為108 之27地號
    土地（地目為道），108 之27地號土地南邊自120 之2 、11
    5 之3 地號土地確有寬約1 米之地籍線劃至115 之3 地號為
    止（見卷第193 頁），故上開測量結果應無錯誤。本件苗栗
    地政事務所繪製之附圖，所採用之測量點應無任何不妥之處
    ，且原告請求拆除係坐落系爭3 筆土地之建物，並非108 地
    號土地上之建物，故原告以108 地號與108 之19地號界址線
    長度質疑系爭3 筆土地之測量結果，亦屬無據。況苗栗地政
    事務所係受本院囑託本於其專業職掌而為測量，其度量衡當
    係符合國家標準，而兩造亦未能具體主張及舉證該測量人員
    有何測量方法不正確或不精確之情事，渠等上開爭執，尚非
    可採。從而，本院審酌苗栗地政事務所之測量方法、結果與
    測量人員之陳述，認該所前開測量結果應屬可採，則本件以
    苗栗地政事務所繪製之附圖為認定依據，應無疑義，故兩造
    聲請到現場重新製作成果圖或請求訊問證人證明73年間測量
    之地籍線等，經核均無必要。
六、綜上，原告依民法第821 條、第767 條第1 項共有物返還請
    求權之規定，請求被告應將坐落原告與他人公同共有之系爭
    3 筆土地上，如附圖所示編號A 面積3.20平方公尺、B 面積
    1.53平方公尺、C 面積1.10平方公尺之系爭建物拆除，並將
    占用之土地騰空返還予原告及全體公同共有人，為有理由，
    應屬有據。
七、本件係依民事訴訟法第427 條第1 項規定適用簡易訴訟程序
    為被告敗訴之判決，應依同法第389 條第1 項第3 款規定，
    依職權宣告假執行。又本件被告陳明願供擔保請准宣告免予
    假執行，爰酌定擔保金額准許之。
八、本件事證已臻明確，兩造其餘主張及攻擊防禦方法，於判決
    結果不生影響，爰不一一論述，附此敘明。
九、據上論結，本件原告之訴為有理由，依民事訴訟法第436 條
    第2 項、第78條，判決如主文。
中    華    民    國   100    年    11    月    22    日
                  苗栗簡易庭法  官  吳國聖
以上正本係照原本作成。
如對本判決上訴，須於判決送達後20日內向本院提出上訴狀。
                            書記官  楊思賢
中    華    民    國   100    年    11    月    22    日